【裁判字號】    91,重上更(二),163
【裁判日期】    920916
【裁判案由】    返還價金等
【裁判全文】
臺灣高等法院民事判決                        九十一年度重上更(二)字第一六三號
    上  訴  人  Ｄ○○
                地○○
                Ｃ○○
                卯○○
                Ａ○○
                丙○○
                宇○○
                Ｈ○○
                巳○○
                乙○○
                Ｇ○○
                宙○○
                辛○○
                丁○○
                己○○
                Ｂ○○
                Ｅ○○
                寅○○
                Ｆ○○
                庚○○
                戊○○
                戌○○
                亥○○
                Ｉ○○
                丑  ○
                午○○
                黃○○
                子○○
                酉○○
                玄○○
                壬○○
                未○○
                天○○
                申○○
                甲○○
                癸○○(邱益成.
    兼 右 一人
    法定代理人  辰○○(邱益成.
    共      同
    訴訟代理人  陳居亮律師
    複代 理 人  林美津
    被  上訴人  中國力霸股份有限公司
    法定代理人  王金世英
    訴訟代理人  紀鎮南律師
                范文增
右當事人間返還價金等事件，上訴人對於中華民國八十五年九月二十三日臺灣臺北地
方法院八十三年度重訴字第一一二號第一審判決提起上訴，上訴人並為訴之追加，經
最高法院第二次發回更審，本院於九十二年九月二日言詞辯論終結，判決如左：
    主      文
上訴（除減縮部分外）、追加之訴及其假執行之聲請均駁回。
第二審及發回前第三審訴訟費用（除確定部分外）由上訴人負擔。
追加訴訟費用由上訴人Ｈ○○、Ｄ○○負擔。
    事實及理由
壹、程序方面：
一、上訴人於本院審理中另行主張系爭房屋為「海砂屋」影響結構安全，乃重大瑕疵
    且為不完全給付，除得據以行使同時履行抗辯權外，並主張解除契約等語（見本
    院更(一)卷一宗第二七七頁至第二七九頁），查上訴人於原審即曾主張被上訴人建
    造房屋有物之瑕疵並據以解除契約，則此項「海砂屋」之瑕疵主張，僅係新提出
    之攻擊方法，先予敘明。
二、上訴人在原審係主張原判決附表四等四十六人房屋遭被上訴人出售已屬給付不能
    ，依民法第二百五十六條規定解除契約。原判決附表二Ｄ○○等五人房屋雖未遭
    出售，原判決附表三邱柏森等十四人房屋雖未遭出售，但車位遭出賣並移轉登記
    予第三人，因此等房屋均有無法補正之瑕疵，而主張解除契約。另原判決附表三
    之車位既遭出售，已屬一部給付不能，上訴人除解除車位部分之買賣契約外，其
    他部分之給付於其無利益，爰拒絕該部分之給付並依民法第二百二十六條第二項
    請求全部不履行之損害賠償（金額同原判決附表三）。而於本院審理時，被上訴
    人陳明系爭房屋、車位均已出售等情（見本院更(二)卷一第四十二頁），且為上訴
    人所不爭執，故更正聲明為如本判決附表所示。是原判決附表二Ｄ○○及原判決
    附表三之地○○、酉○○、玄○○等四人，於起訴後因房屋被賣出而並以給付不
    能為由解除契約，自係訴之追加，惟此係因情事變更所致，且被上訴人就此追加
    之訴無異議而為本案之言詞辯論，依民事訴訟法第二百五十五條第二項規定及第
    四百四十六條規定，應認為已得對造之同意（參照最高法院四十一年台上字第二
    九三號判例），是此部分追加之訴應屬合法。至上訴人Ｄ○○、Ｈ○○之請求金
    額與原判決附表二有所不同，亦係擴張聲明而已，另酉○○之請求金額與原判決
    附表三不同，係減縮聲明。另卯○○、丙○○、巳○○、乙○○、Ｇ○○、宙○
    ○、辛○○、Ｂ○○、Ｅ○○、庚○○、亥○○、Ｉ○○、午○○、黃○○、子
    ○○、未○○、干世揚等請求金額與原判決附表四不同，係減縮聲明，嗣被上訴
    人返還契稅，上訴人亥○○原請求為新台幣（下同）一百七十六萬二千四百元，
    減縮請求為一百六十五萬元，酉○○原請求二百四十三萬五千七百元，減縮請求
    為二百三十萬元（見本院更(二)卷一第二八二頁），依民事訴訟法第四百四十六條
    第一項、第二百五十五條第一項第三款規定，並無不合。
三、上訴人邱益成於八十九年二月六日過世，有
    第十三、十四頁），其繼承人辰○○、癸○○聲請承受訴訟，核無不合，併此敘
    明。
貳、實體方面：
一、上訴人起訴主張：伊分別於原判決附表一所示簽約日期，與被上訴人訂立力國
    家別墅房地買賣契約，廣告平面圖集亦為買賣契約內容一部分，向被上訴人購買
    同附表所示房地，部分上訴人地○○等人並另向被上訴人購買地下室停車位（如
    原判決附表一註明「含車位」者），各該買賣契約之總價金、貸款、自備款、已
    付之自備款及未付之自備款詳如該附表所示。系爭力霸國家別墅懷石樓（Ｂ棟）
    、文心樓（Ｈ棟）、書香樓（Ｉ棟）等三棟集合住宅於民國七十九年三月二十九
    日開工，詎被上訴人未依約施工，致伊所購買之房屋私有面積坪數，較契約所定
    坪數短少，且系爭大樓所設置之游泳池，係以消防蓄水池名義興建之違建，系爭
    大樓復有漏水、滲水、裂縫、建材不符，鋁門窗未依合約規格施裝，浴廁未做好
    防水處理，馬桶水箱設計錯誤，且係海砂屋，另系爭Ｂ棟「力霸懷石樓」其一樓
    騎樓之主要直柱因不堪九二一大地震而嚴重受損，僅以工字鐵暫時支撐。又Ｈ棟
    「力霸文心樓」及Ｉ棟「力霸書香樓」之游泳池中央，矗立支撐大樓結構之主柱
    ，一部分長期泡水，一部分則否，該兩部分水泥之收縮力及伸張力會有差異，造
    成承受力有落差，且泡水部分，鋼筋亦有鏽蝕之可能等瑕疵，伊乃於八十二年一
    月十一日致函被上訴人，表示在瑕疵未改善前基於同時履行抗辯權拒絕給付價金
    ，惟被上訴人並未修補改善，上訴人自得據以解除契約，陸續於八十二年二月至
    八十三年七月間解除契約。被上訴人雖以上訴人拒付價金為由，解除買賣契約，
    惟此係不合法，另上訴人所購買之房屋已遭被上訴人擅自轉賣與第三人，並辦妥
    所有權移轉登記，此亦係因可歸責於被上訴人之事由致給付不能。求為命被上訴
    人依序給付本判決附表所示金額予Ｄ○○等上訴人，並各加付法定遲延利息之判
    決。並聲明(一)原判決關於駁回上訴人後開第二項之訴廢棄。(二)右開廢棄部分，被
    上訴人應給付上訴人各如附表所示「請求返還之價金欄」所示價金，暨各自起訴
    狀繕本送達翌日起至清償日止，按年利率百分之五計算之利息。(三)願供擔保請准
    宣告假執行。（備位之訴部分已撤回其上訴。原審起訴六十四位原告，除本件上
    訴人外，其餘或未上訴，或經裁定駁回上訴，或撤回第三審上訴，均不在本院審
    判範圍）。
二、被上訴人則以：兩造所訂契約第一條第二款已將房屋之面積定義清楚，並未就私
    有面積單獨約定，自無私有面積不足可言。至廣告平面圖將當層樓梯及電梯間等
    小公計入私有面積內，此為當時建商之慣例，而廣告係要約之引誘，伊未列名其
    上，簽約時亦未將廣告平面圖作為附件，自不受該平面圖拘束。另兩造買賣契約
    第五條第一項約定，本約買賣房屋之施工標準，依照主管建築機關核准之圖說為
    準，系爭房屋於八十一年一月二十三日取得台北市工務局核准之使用執照，系爭
    房屋並無物之瑕疵存在，系爭大樓之游泳池、更衣室、過濾系統均已設置，其以
    蓄水池名義申請，係因政府命令禁止興建自用游泳池所致，並不影響游泳池之效
    用。本件建物均依核准圖說施工，地下室及部分頂樓樓梯改用不銹鋼扶手，並未
    減少其通常效用；車位上方為游泳池，輕微滲水在所難免，僅有上訴人宙○○所
    購之停車位上屋頂污水管管處有鋼筋稍許漏出，上訴人Ｂ○○之停車位上有細微
    裂縫且早已修補完畢；屋頂圍牆分二次施工，下層為混凝土，上層為紅磚，接合
    處固有痕跡，但非裂痕；又混凝土有細微裂痕為技術上所無法避免，均非瑕疵。
    上訴人戌○○在原審起訴前並非以其買受之系爭房屋為海砂屋，對被上訴人催告
    補正或主張同時履行抗辯解除契約，況現今產權係訴外人賴芬蘭所有，不得採為
    有利伊之認定，另游泳池裂縫抗辯，亦在其等表示解約之後，應無從斟酌，另「
    力霸文心樓」及Ｉ棟「力霸書香樓」之游泳池中央，矗立支撐大樓結構之主柱，
    為目前業界之施作方法，另九二一大地震後，若為危樓會被貼紅單，惟系爭房屋
    並無此情形，僅懷石樓壹樓騎樓樓柱（柱號Ｃ九）一支略有混凝土裂開鋼筋外露
    之損傷，已以型鋼支撐加鋼筋混凝土包覆方法補強，並向台北市政府工務局行文
    報備。又本件房屋於八十年底完工，八十一年一月二十四日、二十八日取得使用
    執照，上訴人Ｇ○○、宙○○與被上訴人簽約日期均在房屋完工之後，不生廣告
    誤導問題。系爭房屋既無重大瑕疵，上訴人不得拒付價金，詎上訴人經伊定期催
    告後，仍拒不繳納尾款，伊得依法解除買賣契約，兩造間之買賣契約既經伊合法
    解除，伊自得將系爭房屋及車位另售他人，無可歸責於伊之事由致給付不能之問
    題等語資為抗辯。並聲明上訴及追加之訴暨其假執行之聲請均駁回。
三、上訴人主張其等向被上訴人訂購力霸國家別墅房地，訂有買賣契約，業據其提出
    買賣契約書四十一件在卷可憑（見證物外放），被上訴人對於上訴人主張已付房
    地價款金額，除認上訴人辰○○、癸○○之被繼承人邱益成僅繳納一百三十一萬
    元，非如邱益成自陳一百四十三萬元外，其餘均不爭執（見本院更(一)被上證十五
    號所提出訴訟戶未出售售價明細表及已出售售價明細表、證物外放），惟邱益成
    確曾繳納價款一百四十三萬元，業據其提出被上訴人所開立之統一發票十四紙、
    證明書及存證信函各一件在卷可稽（見原審卷第六五六頁至第六六五頁），堪信
    邱益成主張已繳房地價款係一百四十三萬元非虛。至上訴人迭經自救委員會及委
    請律師陳賜良函請修補瑕疵，行使同時履行抗辯權，並解除契約，業據上訴人提
    出自救委員會函三件（八十一年中力救字第００六號、第六十一號存證信函、第
    二八八號存證信函三件，見本院更(一)上證七號，證物外放）及律師陳賜良存證信
    函四件（第八０一五號，第六十四號，見原審卷第六０四頁至第六一一頁，另第
    三十六號及第三六四號存證信函見起訴狀原證八號，證物外放），被上訴人對此
    等信函形式真正並不爭執（見原審卷第六一三頁至第六一八頁），而被上訴人對
    於各上訴人定期催告給付欠款，並解除契約，業據被上訴人提出存證信函多件（
    見原審證物外放）及「對Ｄ○○等催告給付尾款及解除契約一覽表」一紙在卷可
    佐（見本院更(一)卷第二宗第二十九頁至第五十頁），而上訴人對於已收受各該存
    證信函並不爭執（見本院更(一)卷第二宗第二頁）。茲上訴人主張被上訴人未依約
    施工，系爭房屋存在多項瑕疵，伊乃於八十二年一月十一日致函被上訴人，表示
    在瑕疵未改善前基於同時履行抗辯權拒絕給付價金，惟被上訴人並未修補改善，
    上訴人自得據以解除契約等語，陸續於八十二年二月至八十三年七月間解除契約
    等語，被上訴人爭執謂上訴人解除契約不合法，並以前詞置辯，查上訴人主張系
    爭房屋有前述諸項瑕疵，是否合理有據，分述如下：
  (一)坪數不足：上訴人主張坪數不足無非係以被上訴人促銷之廣告平面圖僅載「私有
    面積」及「公共面積」暨二者之合計面積，而實際建物第一次登記（俗稱保存登
    記）時，除「室內面積」外尚有「大公」及「小公」面積（即當層樓之樓電梯間
    ），被上訴人逕將「小公面積」按主建物比例由上訴人分擔，顯然與廣告平面圖
    所載不符等情，並提出廣告平面圖集為據（見起訴狀所附原證二號，外放），惟
    查兩造定型化買賣契約第一條第二款約定：「．．．．房屋面積約若干坪（包括
    陽台、花台、平台、露台、騎樓及分擔公共面積），上述房屋登記產權面積，以
    完工後地政機關複丈並登記完竣面積為準，如有誤差超過百分之二時，應就超過
    或不足部分，按房地單價相互補貼核算。」，上訴人所陳坪數不足並未列算公共
    面積，僅以所有權狀所載主建物及附屬建物二者合算之面積與廣告平面圖所載「
    私有面積」為比較（見起訴狀所附附表三共六紙，證物外放），惟倘加算「小公
    面積」後，上訴人之建物面積除Ｈ○○（Ｂ七之七樓）一戶多出二點二０坪、一
    戶（Ｂ九之一樓）少二點六七坪外，其餘上訴人建物面積誤差均在契約所計百分
    之二容許範圍內（見被上訴人更(一)一被上證十七號、建物坪數明細表三紙，證物
    外放），並無找補問題，業據被上訴人提出建物登記謄本四十一件可佐（見本院
    更(一)卷第二宗第五十四頁至第一二五頁）。查兩造買賣契約既未約定公設比，亦
    未明定「小公面積」應計入「私有面積」或「公共面積」，而兩造契約附件僅附
    有當層建築物平面圖，並未以廣告平面圖集為附件（書香樓、懷石樓、文心樓各
    一集，證物外放），而系爭買賣契約第十八條約定「本約之附件視為本約之一部
    分」，故廣告平面圖並非系爭買賣契約內容之一部分，且觀各該平面圖集之圖示
    為「二至七樓傢俱配置參考圖」，僅係參考圖而已，按企業經營者應確保廣告內
    容之真實，雖為消費者保護法第二十二條所明定，然消費者保護法係八十三年一
    月十一日始由總統公布，而本件上訴人簽訂買賣契約係在七十九年間、八十年間
    （僅Ｇ○○係在八十一年三月二十三日，惟其係自第三人高祖強於七十九年六月
    間買預售屋而讓受而來），原無消費者保護法第二十二條之適用，而中華民國建
    築投資商業同業公會全國聯合會曾於八十四年二月九日以八十四年建投全聯交第
    一五一八號致函司法院表示業界座談會結論認為「不動產買賣契約日在八十一年
    二月四日公平交易法實施前廣告平面圖所記載之使用面積或私有面積，應包含當
    層電樓梯間及走道（俗稱小公），其廣告名詞為何，應秉持交易當時透明化及業
    者應盡告知義務之原則為之。契約約定總坪數與實際登記總坪數如無不符，且其
    分配符合交易習慣，即非坪數短少問題，並建請司法機關卓參」（見原審卷第四
    五六頁至第四六０頁），足見被上訴人所辯：以「小公」列入「私有面積」為業
    界慣例，應可採信。經查上訴人所買受者係多層之集合住宅，除了屋頂及地下室
    之公共設施（俗稱大公）外，必有當層之電梯、樓梯間（即小公）（參原審卷第
    三五０頁至第三五三頁建號第二０五一號、第二０五０號公共設施），此為一般
    交易者所可預知預見者，且經證人凌麗麗於原審證稱：我在現場負責簽約，廣告
    圖籍（應係集之筆誤）放在現場，客戶自己可以拿，銷售小姐先拿廣告圖籍、模
    型屋、價目表給客戶介紹，建築圖籍都放在銷售櫃台前，客戶有要求將建築圖附
    契約內，我們就附，我在簽約後特別翻平面圖給他們看等語，及證人郝素（督導
    ）於原審亦證稱：是（經法官提示平面圖（籍）集），這是我們的廣告文宣，銷
    售小姐依據平面圖籍向客人介紹，平面格局、功能、坪數，我們有將建築圖籍放
    在銷售中心櫃台前，客戶如對平面（圖集）有疑問，就拿建築圖籍給他看，大部
    分客戶都有看等語相符（見原審卷第二九四頁正、背面），另證人王詩雯（上訴
    人戊○○之姐）證稱：銷售小姐當場給我們看廣告圖籍及介紹樣品屋等語，證人
    張春月（即Ｂ十四棟之四樓承購戶）亦證稱：我是看樣品屋及平面圖，我問銷售
    小姐私有面積、廣告屋是否相同，他告訴我完全相同等語（見原審卷第二七三頁
    正、背面），足見被上訴人確曾以前揭廣告平面圖集向訂購戶介紹解說無訛。至
    於證人王詩雯與張春月雖證稱：當時未看到建築平面圖等語，然以「本層本戶建
    築物平面圖乙份」為系爭買賣契約之附件，乃以印刷方式印制之定型化契約之附
    件，意在令買賣標的物之特定化，以供辨認，故證人所稱應與事實不符而無足採
    。查前揭廣告平面圖集就何謂「私有面積」並未有何定義性之說明，然其一樓總
    平面圖（懷石樓、文心樓、書香樓三者皆然）於標示「私有面積」若干時，均特
    別說明包含「騎樓」（證物外放）；而「騎樓」並非室內面積，且係可供眾人通
    行之地，實際上並非可供該戶專用，被上訴人甚且將其視為「私有面積」排除於
    「公共面積」之外。而當層之電梯、樓梯間（即小公）性質相同，舉重以明輕，
    顯然可見該廣告平面圖集亦將其列為「私有面積」，而非「公共面積」，益可佐
    證。被上訴人自始將當層「小公」當作「私有面積」無疑，而被上訴人此等用語
    既為當時業界慣例所容認，且被上訴人所辦妥保存登記之總面積亦在契約容許之
    誤差百分比內，自難僅因「私有面積」一詞兩造解釋有出入，即認為被上訴人所
    出售房屋坪數有何不足之處。是上訴人此項主張尚乏佐據。
  (二)「海砂屋」：上訴人主張系爭房屋為「海砂屋」（即混凝土內氯離子含量超過Ｃ
    ＮＳ標準０點三㎏／㎡標準值者），提出剪報、照片及鑑定報告一件為據（見本
    院更(一)卷第一宗第二八二頁至第三一七頁），然前開鑑定報告係訴外人陳福忠就
    其坐落河南東四街四十之三號房屋委請台灣省結構工程技術公會所完成之鑑定報
    告（見本院更(一)卷第一宗第二九八頁），此一建物固為本件系爭房屋之一，即原
    為上訴人戌○○所買受，嗣被上訴人自行認為其已合法解約再轉售予賴瑞振，復
    轉售於賴芬蘭者，此為被上訴人所自認（見本院更(一)卷第二宗第三０八頁、第三
    ０九頁、第九十五頁），而前揭照片除一部分係「河南東四街四十之三號」者，
    尚有不知係何處之「公共設施」，前揭剪報亦未標示「海砂屋」所指具體位置，
    故除戌○○之房屋外，其餘均無法憑以認定係本件系爭房屋之瑕疵，上訴人雖曾
    聲請送財團法人工業技術研究院鑑定，惟嗣又撤回聲請（見本院更(一)卷第二宗第
    二三四、第二四０頁），至被上訴人自行委託台灣省結構工程技師公會就懷石樓
    （Ｂ樓）鑑定結果雖有三戶其氯離子之含量超過０點六㎏／㎡，即漢成街一四一
    之二號三樓，漢成四街三之十號六樓，漢成三街四之十一號七樓（見本院更(一)卷
    第一宗第三三一頁），然此三戶經比對系爭四十一戶房屋之門牌地址並不相符（
    見本院卷更(一)卷第二宗第五十四頁至第一二一頁），均非上訴人所買受之房屋，
    尚不足以為有利於上訴人之認定。至戌○○所買受河南東四街四十號之三房屋其
    氯離子含量無論以八十三年標準０點六㎏／㎡或八十七年標準０點三㎏／㎡，均
    顯然過高，長期有造成結構鋼筋腐蝕、混凝土剝落之疑慮，業據台灣省結構工程
    技師公會鑑定報告可憑（見本院更(一)卷第一宗第二九九頁、第三０八頁），而其
    屋內鋼筋鏽蝕亦有照片四紙附卷可佐（見同上卷第二八七、第二八八頁），惟伊
    於八十三年六月三十日解除契約，惟遲於八十八年九、十月間始主張有此瑕疵（
    見本院更(二)卷一第四十二、六十九頁），伊於解約之前未對被上訴人催告補正或
    主張同時履行抗辯解除契約（已於被上訴人合法解除契約之後始行主張），自不
    得採為有利伊之認定。
  (三)無照之游泳池：經查被上訴人係以消防蓄水池充當游泳池為被上訴人所不爭（見
    原審卷第七十五頁、第八十頁），而台中市政府就系爭房屋核准建築執照之初，
    並未核准「游泳池」，台中市政府並曾致函被上訴人依原核准用途使用，否則將
    依建築法第九十條規定辦理（可處罰鍰並勒令停止使用）等情，亦有上訴人提出
    台中市政府工務局函二件在卷可憑（見本院更(一)卷第一宗第一一七頁、第一一八
    頁），是系爭游泳池確有效用之瑕疵要無疑義，尚不能僅因被上訴人已建造完妥
    更衣室、過濾室等設施，即否認物之瑕疵。查兩造買賣契約係以「造形游泳池」
    為契約附件（證物外放），被上訴人甚至以中庭三座游泳池為廣告賣點（見原審
    起訴狀附原證四號廣告，證物外放），自應有滿足「游泳池」效用之設備。被上
    訴人雖以住宅內自用游泳池自六十五年九月二日經行政院函令不得興建，並提出
    台北市政府工務局函一件為據（見本院更(一)字卷第二宗第三七三、第三七四頁）
    ，惟查前揭台北市政府工務局函僅係行文予台北市建築公會，被上訴人係建築營
    造業界，自當知悉。而被上訴人於出售預售前即已於七十九年一月間申請核准建
    築執照（見原審卷第二五八頁至第二六０頁），顯見被上訴人早已知悉其無法取
    得「游泳池」之建築執照。反之，一般消費者終其一生難得購屋一次，何能謂其
    必知悉住宅游泳池已遭法令禁建呢？此觀之八十二、八十三年間尚有多起消費者
    與建商間因游泳池涉訟之剪報可知（見原審卷第一０八頁、第一五七頁、第二五
    五頁）。參酌上訴人寅○○等人於八十年十一月五日知悉游泳池無照後即以存證
    信函表示被欺騙之意，上訴人等籌組之自救會且曾於八十一年六月間知悉系爭游
    泳池不合法後行文被上訴人建議將中庭游泳池拆除（存證信函及文均見於上訴人
    在本院前審上證八號證物內，證物外放），並曾以游泳池無照為由以被上訴人原
    負責人王又曾涉嫌詐欺（見原審卷第八十頁），被上訴人既不能證明上訴人於系
    爭房屋買賣契約成立時，已明知游泳池有違章之瑕疵而仍買受，而被上訴人明知
    游泳池無法取得執照，仍隱瞞不告知上訴人已如前述，則上訴人不知游泳池無法
    取得合法執照縱令有重大過失，依民法第三百五十五條第二項，出賣人即被上訴
    人仍應負瑕疵擔保責任，要無疑義。
  (四)系爭建物有漏水、滲水、裂縫、建材不符、偷工減料等瑕疵：上訴人主張上開瑕
    疵業據其提出照片四十九幀為證（見原審卷起訴狀附原證物七號證物外放，另見
    本院更(一)卷一宗第一一三頁至第一一五頁，第一九八頁至第二０二頁及第二一０
    頁至第二一二頁），上訴人所組自救委員會亦先後曾以八一中力救字第００六號
    函及台中四支郵局第六十一號存證信函檢附「施工檢點改造表」催請被上訴人改
    進（見本院更(一)卷上證七號，證物外放），上訴人復委請律師陳賜良以台中郵局
    第八０一五號存證信函催請改善（見原審卷第六０四頁至第六０九頁），上訴人
    等嗣於八十二年四月二十六日以台中郵局以一九九九號存證信函催請改善（見本
    院更(一)卷第一宗第一００頁至第一一二頁），復經原審履勘現場查明：系爭建物
    Ｂ棟大樓地下室第三十至三十三號停車位屋頂有些微漏水現象，Ｉ棟大樓地下室
    第三、第十四號車位屋頂亦有些微滲水現象，又Ｂ棟屋頂圍牆距地上約十五公分
    左右細微裂痕、Ｈ棟游泳池邊柱子旁有細微裂痕、地下室第三八號停車位上方有
    細微裂痕、現用矽利康修補，第五八號車位上方有細微裂痕、頂樓圍牆距地約十
    公分左右有細微裂痕、又Ｉ棟樓頂（圍牆）亦有細微裂縫，又Ｂ棟地下室樓梯都
    是不銹鋼扶手、安全門是由樓梯間往住戶門口開及Ｉ棟通往樓梯是櫸木扶手等情
    ，有勘驗筆錄在卷可憑（見原審卷第一六七、第一六八頁），惟查上訴人主張Ｈ
    棟游泳池邊柱子旁有細微裂痕瑕疵係在其等表示解約之後（見本院更(二)卷一第六
    十四頁），伊於解約之前未對被上訴人催告補正或主張同時履行抗辯並據以解除
    契約（已於被上訴人合法解除契約之後始行主張）自應無從斟酌，不得採為有利
    伊之認定。另被上訴人抗辯僅有上訴人宙○○所購之停車位（Ｂ三五）上屋頂污
    水管管處有鋼筋稍許漏出，上訴人Ｂ○○之停車位（Ｈ三三）上有細微裂縫且早
    已修補完畢，其餘與上訴人Ｄ○○等人無關，不得主張尚有瑕疵存在等語（見本
    院更(二)卷第五十三、五十四頁），上訴人未能舉證證明尚有上開瑕疵存在，況停
    車位位於地下室，並不影響房屋室內使用，且程度尚屬輕微並已修補，上訴人主
    張解除契約顯失公平。其餘前開Ｂ棟地下室由原約定櫸木扶手改為不銹鋼扶手，
    材料雖有不符，惟不銹鋼扶手每米單價為九百五十元，櫸木扶手僅五百元，此有
    被上訴人提出估價單二紙附卷可憑（見原審卷第一七九頁、第一八０頁），被上
    訴人以地下室樓梯空間較為狹窄，而改用單價較高之不銹鋼扶手材料，其功能均
    屬相同，自難執此認為建材不符之瑕疵。至上訴人所指鋁門窗規格型式不符一節
    ，經查兩造契約附件三「房屋設備概要」關於門窗約定採用被上訴人公司力霸彩
    衣鋁門窗，而被上訴人所施作者係力霸公司彩衣鋁門窗ＲＡＣ－五０三六九型即
    葛樂尼白色，此有被上訴人提出訂貨合約書及力霸彩衣鋁門窗簡介各一件附卷可
    稽（見本院更(一)被上證五號、六號，證物外放），是上訴人所指鋁門窗建材不符
    尚嫌無據，至鋁門窗之阻水路，兩造契約書並未約定須使用何種品牌之填縫劑，
    被上訴人委請金峰有限公司施工係使用海燕牌塑膠填縫劑，其性能曾委請成功大
    學土木工程材料試驗室試驗合格（見本院更(一)被上證七號、八號、九號證物外放
    ），上訴人指稱未以樹脂為填縫劑致漏水為其瑕疵，亦嫌無據。又上訴人所主張
    浴廁馬桶設計不當致多一個矮牆，減損使用空間一節（參見原審起訴狀所附證七
    號照片最後一頁），此係因部分主臥室廁所馬桶位於樑位上，為顧慮結構安全，
    不宜於樑上預留排水、糞管，以致施工時馬桶水箱不能緊貼牆面施工，故牆面與
    水箱有間隙存在，乃以磚牆裝飾牆面與水箱之間隙並舖貼磁磚，可供作衛生紙等
    浴廁用品之處所，此有被上訴人提出照片四幀可佐（見本院更(一)被上證十一號證
    物外放），觀之矮牆所占面積不大，且高度適與抽水馬桶齊，觀瞻上使用上並無
    不便之處，況兩造契約書上就浴廁並無何特定之設計，且因地制宜有其必要亦難
    謂多一矮牆即為瑕疵。又少部落地窗或鋁門窗安裝傾斜或留存隙縫應安裝不良所
    致，並不影響其應有之效用，亦難認為係物之重大瑕疵。
  (五)上訴人復主張系爭Ｂ棟「力霸懷石樓」其一樓騎樓之主要直柱因不堪九二一大地
    震而嚴重受損，僅以工字鐵暫時支撐云云，被上訴人抗辯九二一大地震後，若為
    危樓會被貼紅單，系爭房屋僅懷石樓壹樓騎樓樓柱（柱號Ｃ九）一支略有混凝土
    裂開鋼筋外露之損傷，已以型鋼支撐加鋼筋混凝土包覆方法補強，經林貴榮技師
    勘驗無誤，並向台北市政府工務局行文報備，經工務局同意備查，取得台北市土
    木技師公會林貴榮技師鑑定「結構體安全建築物」之證明，復經工務局同意上開
    勘驗為結構安全之備查在案，業據其提出被上訴人中力八０八九九號函、及林貴
    榮技師所為九二一震損建築物修復勘驗報告書影本、台北市政府八十九年一月二
    十三日八十九年中工管字第六八八號函、結構體安全建築物證明影本為證（見本
    院更(一)卷第一五二、一五六頁，更(二)卷一第二三六、二三七頁），其抗辯自可採
    信，故上訴人之主張有上開瑕疵，尚難採信。
  (六)上訴人另主張Ｈ棟「力霸文心樓」及Ｉ棟「力霸書香樓」之游泳池中央，矗立支
    撐大樓結構之主柱，一部分長期泡水，一部分則否，該兩部分水泥之收縮力及伸
    張力會有差異，承受力有落差，且泡水部分，鋼筋亦有鏽蝕之可能等瑕疵云云，
    惟此為被上訴人否認，並稱此為目前業界之施作方法，如橋樑之支柱橋墩與基礎
    結構亦一部分長期浸泡在河流中，一部分則否，故上訴人未能舉證以實其說（見
    本院更(二)卷一第六十五頁、第二四三頁），自難逕為採信。
  (七)綜上所述，系爭建物有明顯瑕疵之部分僅為：違章游泳池、系爭建物Ｂ棟大樓地
    下室第三十至三十三號停車位屋頂有些微漏水現象，停車位三十二號上方有鋼筋
    部分露出，Ｉ棟大樓地下室第三、第十四號車位屋頂亦有些微滲水現象，又Ｂ棟
    屋頂圍牆距地上約十五公分左右細微裂痕、安全門往內開等。
四、被上訴人所出售房屋雖有上開瑕疵，上訴人能否依物之瑕疵擔保規定即民法第三
    百五十九條規定逕行解除契約分述如下：
  (一)違章游泳池部分，基於法令之限制，被上訴人固無從取得經行政主管機關核准執
    照之游泳池，已如前述，惟中庭游泳池僅係居家休閒生活之一部分而已，捨此並
    非無法達成房屋（住宅、別墅）居住功能，上訴人並未說明並舉證其就上開游泳
    池未設置即無從達成居住之目的，且當地設有游泳池，與未設有游泳池之建物售
    價並無明顯差別，亦據華聲企業發展鑑定顧問有限公司鑑定明確，有該公司鑑定
    報告書（八十三華聲字第一０三九九號）一件附卷可佐（證物外放），上訴人主
    張因無照游泳池受有損失每戶從四十九萬元至九十一萬元不等（即原審起訴狀附
    表四、原判決附表七之金額）已嫌無據；而上訴人拒付繳付佔百分之七十左右之
    尾款，倘以此瑕疵據為各住戶（即承購戶）解除買賣契約之單獨原因，顯失公平
    （參照最高法院八十八年台上字第一九四七號判決），依民法第三百五十九條後
    段規定，自為法所不許，且此瑕疵已無法補正，且依法解除契約，顯失公平，僅
    得要求減少價金，故上訴人拒絕給付全部尾款價金，尚非正當權利之行使。
  (二)屋頂、地下室滲水，牆壁裂縫（痕）、停車位三十二號上方有鋼筋部分露出、安
    全門錯開等瑕疵，固屬房屋之瑕疵，然尚非嚴重致影響居住之目的，而系爭房屋
    均已核准使用執照在卷（見原審卷第二五八頁至第二六０頁），顯見已足供通常
    效用無虞，此等瑕疵顯不足以影響通常效用，而上開安全門錯開向內之瑕疵已經
    修改，業據上訴人陳明在卷（見本院更(一)卷第三宗第二十三頁背面）。上訴人在
    原審雖曾提出屋頂圍牆（即主建物）滲水之照片，然據上訴人在本院所陳：因未
    交屋，已無法提出專有部分滲水之照片等語（見本院更(一)卷第三宗第十六頁），
    是此等屋頂滲水部分是否上訴人所買受之房屋之瑕疵，尚嫌乏據。至地下室停車
    位樓板頂滲水部分，原審履勘現場時雖發現Ｂ棟大樓地下室第三十至第三十三號
    、Ｉ棟大樓地下室第三、第十四號停車位屋頂（應係樓板頂）合計六個停車位上
    方有些微滲水現象。然據被上訴人所陳，此係因停車位上方為游泳池，因池底以
    水泥建成，水泥組合細縫難免，只須找出源頭略加修補即可防免，與整體結構安
    全無關等語（見原審卷第一七三頁），被上訴人復提出本建物結構體安全證明書
    一紙在卷（見本院更(一)被上證第四十九號，見本院更(一)字卷第二宗第一八０頁）
    ，況僅有上訴人宙○○所購之停車位（Ｂ三五）上屋頂污水管管處有鋼筋稍許漏
    出，上訴人Ｂ○○之停車位（Ｈ三三）上有細微裂縫且早已修補完畢，其餘與上
    訴人Ｄ○○等人無關，已如前述，且系爭建物之地下室停車位產權係以分別共有
    （萬分之一）方式移轉登記予有購買停車位之住戶（未買停車位則無之），並非
    共同使用部分等情，亦據被上訴人提出建物、土地登記謄本陳明在卷（見本院更
    (一)卷第三宗第五十一頁至第五十四頁、更(一)被上證第五十七號至第五十九號證物
    外放），Ｉ棟大樓地下室第三、第十四號停車位屋頂（應係樓板頂）合計六個停
    車位係訴外人買受，車位上方固有些微滲水現象，然此非屬上訴人所有（見本院
    更(一)卷一第二一九頁、第二四九頁），上訴人憑以主張瑕疵而解除契約亦嫌無稽
    。另三十二號停車位固有部分鋼筋外露之瑕疵，惟此非屬上訴人之停車位，且無
    礙整體結構之安全，已如前述，又Ｂ棟屋頂圍牆距地上約十五公分左右細微裂痕
    ，修補亦無困難，自不能單憑此等尚非嚴重影響房屋使用目的之瑕疵據以解除買
    賣契約，否則顯失公平，且徒礙房屋正常交易，應為法所不許。
五、上訴人雖復以系爭房屋既有前揭瑕疵，上訴人自得於被上訴人將瑕疵修補完竣前
    或賠償損害前，同時履行抗辯拒絕續付價金等語，並提出八十一年四月十四日八
    十一年中力救字第００六號函附「施工檢點改進表」及八十一年五月二十日第六
    十一號存證信函及八十一年七月二日第二八八號存證信函等為論據（見本院更(一)
    字上證七號，證物外放），惟按出賣人就其交付之買賣標的物應負擔責任之瑕疵
    ，而其瑕疵係於契約成立後始發生，且可歸責於出賣人之事由所致者，出賣人除
    負物之瑕疵擔保責任外，同時構成不完全給付之債務不履行責任。買受人如主張
    出賣人應負物之瑕疵擔保責任，依民法第三百六十條規定請求不履行之損害賠償
    ；或出賣人應負不完全給付之債務不履行之責任者，買受人得類推適用民法第二
    百二十六條第二項規定請求損害賠償；或類推適用給付遲延之法則，請求補正或
    賠償，並均有民法第二百六十四條之適用，固經最高法院七十七年第七次民事庭
    會議決議可參。本件上訴人有催告被上訴人補正瑕疵，惟游泳池之瑕疵已無從補
    正（游泳池僅係休閒設施，縱令無照被拆，並不影響住家生活，僅得請求減少價
    金），而上訴人所主張之諸多瑕疵中「海砂屋」及「文心樓游泳池牆壁裂縫」之
    瑕疵均在上訴人解約之後（且在被上訴人合法解約之後），並不在上訴人前揭於
    修補前拒絕給付價金之同時履行抗辯範圍內，自不得斟酌。其餘瑕疵或已改善補
    正（安全門錯開）或無法認為上訴人所有房屋之瑕疵（如屋頂滲水及地下室停車
    位上方滲水，三十二號停車位部分鋼筋外露，及Ｉ棟大樓地下室第三、第十四號
    停車位屋頂（應係樓板頂）合計六個停車位上方有些微滲水現象，惟非屬上訴人
    之停車位，且無礙整體結構之安全），已如前述，復三十二號停車位部分鋼筋外
    露，其肇因或係模板或鋼筋綁紮或係水泥漿等因素施工不當，又Ｂ棟屋頂圍牆距
    地上約十五公分左右細微裂痕，修補亦無困難，滲水部分既無礙整體結構安全，
    找出源頭抓漏予以修補即可防免，況上訴人提出瑕疵主張後，被上訴人曾多次極
    力協商：(一)八十一年六月九日協商內容：(1)得修改部分，力霸公司同意修改至承
    購戶滿意為止，無法修改部分（無照游泳池應屬此部分），公司原則上可協議折
    價處分，(二)同年七月三十日協商，被上訴人建議提供一千五百萬元做為取得合法
    游泳池之保證金，若將來游泳池被拆掉，被上訴人願賠償損失，被上訴人仍要求
    先對保（辦理銀行貸款），代表委員並未承諾。(二)同年十二月二日協商：承購戶
    仍要求被上訴人履行合約，完成合法、合格之游泳池；房屋構造、建材與施工品
    質均不符房價水準，承購戶有權要求瑕疵品應予減少價金或退屋還款，有協商紀
    錄二件在卷可佐（見本院上字卷第一七二頁至第一七四頁），綜合上述，佐以系
    爭房屋於八十一年一月間即已竣工領得使用執照，而上訴人所繳價金不足三成，
    尚有七成價金未繳，有被上訴人提出使用執照三紙，客戶欠繳明細表一件可參（
    見原審卷第五六九頁至五七六頁），且為被上訴人所不爭；則以上訴人所欠繳之
    價款從七百五十萬元至四百萬元不等（見本院更(一)卷第二宗第二０九頁至第二一
    三頁），較諸前述系爭房屋瑕疵不能修補部分價值減損有限及可修補部分均為不
    影響房屋使用功能之非嚴重瑕疵，補正費用非高等情觀之，上述瑕疵所致上訴人
    權益減損，與其所欠價金金額顯不相當，上訴人以此等不成比例之瑕疵修補或損
    害賠償拒絕給付鉅額尾款全部之價金（非瑕疵部分相當之價金），非惟與誠實信
    用原則有悖，亦失公平，自為法所不許。
六、上訴人拒絕給付房地價款，非有正當理由，已如前述，被上訴人主張上訴人積欠
    交屋尾款（部分上訴人亦欠繳自備款），被上訴人乃先後於八十一年十二月三十
    一日、八十二年二月五日、八十二年十一月九日以存證信函限期十日分別催告上
    訴人給付房地價金，而上訴人仍未依約給付，乃於八十二年十二月間起至八十三
    年六月三十日止分別以存證信函解除買賣契約等事實，業據被上訴人提出存證信
    函一冊（證物外放），上訴人對於存證信函已收受，並不爭執（見本院更(一)卷第
    二宗第二頁），復有被上訴人所製上訴人催告給付尾款暨解除契約一覽表（修正
    ）附卷可參（見本院更(一)卷第二宗第二十九頁至第五十頁），上訴人等買賣契約
    ，既經被上訴人合法解除，其轉售房屋、停車位即無不合，亦無給付不能之問題
    ，上訴人主張有可歸責於被上訴人之事由致給付不能，依民法第二百五十六條規
    定解除契約，即非有據。
七、綜上所述，上訴人無論依物之瑕疵擔保責任或依給付不能規定行使解除權，請求
    回復原狀，返還價金，或依民法第二百二十六條第二項規定請求全部不履行之損
    害賠償，均非正當，原審就此部分為上訴人敗訴判決並駁回其假執行之聲請即無
    不合，上訴論旨仍執前詞指摘原判決此部分不當求予廢棄為無理由。另上訴人Ｄ
    ○○、地○○、酉○○、玄○○於本院以給付不能為由解除契約（詳見程序方面
    第二段）所追加之訴訟標的，及Ｈ○○、Ｄ○○所追加之聲明（同參程序方面第
    二段即擴張聲明）經核均屬無據，均不能准許。此部分追加之訴既受敗訴判決，
    其假執行之聲請亦失所附麗，應併駁回。
八、兩造其餘攻防方法及未經援用之證據，經審酌結果認與本判決結果已不生影響，
    爰不一一論述。
九、據上論結，本件上訴為無理由，追加之訴亦無理由，依民事訴訟法第四百四十九
    條第一項、第七十八條、第八十五條第一項前段，判決如主文。
中      華      民      國    九十二    年      九      月      十六    日
                                民事第十五庭
                                    審判長法  官  劉  靜  嫻
                                          法  官  陳  昆  煇
                                          法  官  李  錦  美
正本係照原本作成。
如不服本判決，應於收受送達後二十日內向本院提出上訴書狀，其未表明上訴理由者
，應於提出上訴後二十日內向本院補提理由書狀（均須按他造當事人之人數附繕本）
上訴時應提出委任律師或具有律師資格之人之委任狀；委任有律師資格者，另應附具
律師資格證書及釋明委任人與受任人有民事訴訟法第四百六十六條之一第一項但書或
第二項（詳附註）所定關係之釋明文書影本。
中      華      民      國    九十二    年      九      月     十七     日
                                          書記官  明  祖  全
附註：
民事訴訟法第四百六十六條之一（第一項、第二項）：
對於第二審判決上訴，上訴人應委任律師為訴訟代理人。但上訴人或其他法定代理人
具有律師資格者，不在此限。
上訴人之配偶、三親等內之血親、二親等內之姻親，或上訴人為法人、中央或地方機
關時，其所屬專任人員具有律師資格並經法院認為適當者，亦得為第三審訴訟代理人
。


司法院資訊處製作；財團法人民間司法改革基金會備份。
